ACORDAO-COMPLETO-2405570

ACÓRDÃO DE RELAÇÃO

ACÓRDÃO DE RELAÇÃO 3925/2020 ATA 9/2020 - PRIMEIRA CÂMARA

Acórdão 3925/2020-TCU-Primeira Câmara
Os Ministros do Tribunal de Contas da União, reunidos em sessão da Primeira Câmara, tendo em vista o monitoramento do Acórdão 6739/2013-TCU-Primeira Câmara, mediante o qual foi considerado ilegal o ato de aposentadoria emitido pela Superintendência Estadual da Funasa no Mato Grosso do Sul (Funasa/MS) em favor da sra. Antonia Cunha da Silva Pires;
Considerando que a negativa de registro do título concessório se deveu à inclusão nos proventos da interessada, em rubricas destacadas, de parcelas alegadamente protegidas por decisões trabalhistas envolvendo planos econômicos da década de 1980, há muito integradas - por força das subsequentes reestruturações de carreira - à remuneração ordinária do cargo de origem da inativa, tratando-se, assim, de execução em excesso dos respectivos julgados;
Considerando que, devidamente notificada a respeito, a Funasa/MS viu-se impedida de dar consequência à deliberação desta Corte em face de novo provimento judicial, desta feita exarado pelo juízo da 3ª Vara do Trabalho de Porto Velho/RO no processo 0010122-63.2014.5.14.0003, no qual foi determinada a "imediata reincorporação dos respectivos reajustes salariais nos vencimentos dos substituídos, nas mesmas condições e valores pagos até o mês da desincorporação",  por suposta ofensa "à coisa julgada material";
Considerando a incompetência absoluta da Justiça Trabalhista para resolver controvérsia sobre benefícios previdenciários estatutários e, em particular, para apreciar ato administrativo editado pelo Tribunal de Contas da União;
Considerando que, à luz da jurisprudência do Supremo Tribunal Federal (STF) , "a coisa julgada deveria ser invocada, a princípio, para efeitos de pagamento de vencimentos, o que não significa, necessariamente, que essa proteção jurídica se estenda, desde logo, para o cálculo dos proventos, o qual deve ser analisado caso a caso, sob pena de reconhecer-se a perpetuação de um direito declarado a ponto de alcançar um instituto jurídico diverso: o instituto dos proventos" (MS 30.725) ;
Considerando que, em decisão proferida em regime de repercussão geral, o STF também já deixou assente o entendimento de que "a força vinculativa das sentenças sobre relações jurídicas de trato continuado atua rebus sic stantibus: sua eficácia permanece enquanto se mantiverem inalterados os pressupostos fáticos e jurídicos adotados para o juízo de certeza estabelecido pelo provimento sentencial", de modo que "a superveniente alteração de qualquer desses pressupostos determina a imediata cessação da eficácia executiva do julgado, independentemente de ação rescisória", ou seja, "a sentença que reconhece ao trabalhador ou servidor o direito a determinado percentual de acréscimo remuneratório deixa de ter eficácia a partir da superveniente incorporação definitiva do referido percentual nos seus ganhos" (RE 596.663/RJ) ;
Considerando que a incorporação, aos ganhos da sra. Antonia Cunha da Silva Pires, dos reajustes estabelecidos na década de 1980 pela Justiça do Trabalho é patente, bastando mencionar, nesse sentido, a GDPST (Gratificação de Desempenho da Carreira da Previdência, da Saúde e do Trabalho) , instituída pela Lei 11.355/2006, no valor atual de R$ 947,60, em si mesmo já superior ao valor da parcela judicial reincluída nos proventos da inativa, no montante de R$ 255,93;
Considerando que a eficácia pro futuro da sentença proferida pelo juízo da 3ª Vara do Trabalho de Porto Velho em 22/4/2014 há de se conformar ao ordenamento, de sorte que, mesmo que não venha a ser reformada, não pode impedir que leis a ela supervenientes, tendo por objeto a modificação da estrutura remuneratória do cargo de origem da sra. Antonia Cunha da Silva Pires, deem ensejo à compensação da nova "parcela judicial", respeitada, naturalmente, a irredutibilidade dos proventos;
ACORDAM, por unanimidade, com fundamento nos arts. 1º, inciso V, e 39, inciso II, da Lei 8.443/1992, c/c os arts. 143, incisos II e V, e 243 do Regimento Interno, em adotar as medidas adiante especificadas, na linha dos pareceres emitidos nos autos:
1. Processo TC-Processo 007.245/2013-0 (APOSENTADORIA - MONITORAMENTO) 
	1.1. Interessada: Antonia Cunha da Silva Pires (XXX.171.312-XX) 
	1.2. Órgão/Entidade: Superintendência Estadual da Funasa no Estado de Mato Grosso do Sul
	1.3. Relator: Ministro Benjamin Zymler
	1.4. Representante do Ministério Público: Procuradora-Geral Cristina Machado da Costa e Silva
	1.5. Unidade Técnica: Secretaria de Fiscalização de Pessoal (SEFIP) .
	1.6. Representação legal: não há.
	1.7. Determinações/Recomendações/Orientações: 
1.7.1. determinar à Superintendência Estadual da Funasa no Mato Grosso do Sul que:
1.7.1.1. promova, a partir de 22/4/2014, data da prolação da sentença trabalhista que determinou a reincorporação da URP de fevereiro de 1989 (índice de 26,05%) aos proventos da sra. Antonia Cunha da Silva Pires (processo 0010122-63.2014.5.14.0003, da 3ª Vara do Trabalho de Porto Velho/RO) , a absorção gradual da vantagem mediante sua compensação - sem redução nominal do montante dos proventos - com os eventuais acréscimos decorrentes de novas estruturas remuneratórias definidas por lei com eficácia posterior à mencionada sentença;
1.7.1.2. na hipótese de desconstituição da sentença proferida pela 3ª Vara do Trabalho de Porto Velho em favor da sra. Antonia Cunha da Silva Pires, promova o ressarcimento das parcelas relativas ao percentual de 26,05% pagas à interessada a partir do mês de outubro de 2013, quando prolatado o Acórdão 6739/2013-TCU-Primeira Câmara;
	1.7.2. determinar à Sefip que:
	1.7.2.1. monitore o cumprimento das medidas acima especificadas;
	1.7.2.2. nos termos da Questão de Ordem aprovada na sessão plenária de 8/6/2011 (ata 22/2011) , encaminhe ao Departamento de Assuntos Extrajudiciais da Advocacia-Geral da União (AGU) as informações necessárias ao acompanhamento do processo 0010122-63.2014.5.14.0003, da 3ª Vara do Trabalho de Porto Velho/RO, no âmbito do qual foi proferida decisão que impede o cumprimento do Acórdão 6739/2013-TCU-Primeira Câmara;
	1.7.3. determinar à Conjur/TCU que, em articulação com a AGU, adote as medidas pertinentes com vistas à desconstituição da decisão trabalhista ora em vigor que impede o integral cumprimento do Acórdão referido no subitem acima;
	1.7.4. dar ciência desta deliberação ao Tribunal Regional do Trabalho da 14ª Região, ao juízo da 3ª Vara do Trabalho de Porto Velho, às Procuradorias Federais em Mato Grosso do Sul e Rondônia e à representação da Funasa no Estado de Mato Grosso do Sul.

Primeira Câmara

Antonia Cunha da Silva Pires

BENJAMIN ZYMLER

não há.

APOSENTADORIA (APOS)

Secretaria de Fiscalização de Pessoal (SEFIP).